【裁判字號】    89,台上,1262
【裁判日期】    890601
【裁判案由】    塗銷登記
【裁判全文】
最高法院民事判決                              八十九年度台上字第一二六二號
    上  訴  人  英商亞細亞火油有限公司(Shell Company of China Limited)
    法定代理人  尼古拉‧安東尼.
                (Nichlo.
    訴訟代理人  梁瑞義
    複 代理 人  黃靜嘉律師
    參  加  人  昭和硯殼石油株式會社（Showa Shell Sekiyu K.K）
    法定代理人  新美春之
    被 上訴 人  財政部國有財產局
    法定代理人  李瑞倉
    訴訟代理人  高志達
    複 代理 人  王寶輝律師
右當事人間請求塗銷登記事件，上訴人對於中華民國八十七年九月二十一日台灣高等
法院再審判決（八十七年度再更(一)字第一號），提起上訴，本院判決如左：
    主  文
上訴駁回。
第三審訴訟費用由上訴人負擔。但因參加訴訟所生之費用，由參加人負擔。
    理  由
本件於第三審上訴程序中，被上訴人之法定代理人於民國八十八年九月二十八日由劉
金標變更為李瑞倉，有行政院令可稽，茲據李瑞倉聲明承受訴訟，核無不合，應予准
許，合先明。
次查上訴人主張，本院八十年度台上字第六五七號、台灣高等法院七十九年度重上更
(一)字第一三號確定判決有民事訴訟法第四百九十六條第一項第十三款之事由，對之提
起再審之訴。原審以：查上訴人提出其所稱之新證據，其中(一)、上訴人於西元（下同
）一九四七年十二月三十一日製作之台灣地區庫房、倉庫及職工宿舍產權目錄暨一九
四四年董事會會議紀錄均為私文書，而上訴人董事尼古拉‧安東尼‧諾門‧史都特‧
羅蒲生及 Shell Transport & Trading Co.董事會秘書裘提‧爾曲‧曼士夫二人於一
九九五年三月二十日出具之宣誓書，亦屬私文書，被上訴人既予否認，即無從為上訴
人合法受讓系爭土地所有權之證明。況一九四七年十二月三十一日上訴人之產權目錄
，係上訴人內部製作之文件，無法證明其係於何時以何種方式自另一權利主體即Shel
l Transport Co. 合法受讓系爭土地權利，是上訴人縱將系爭土地列為公司之資產，
亦無從憑以認定其為系爭土地之所有人。而The Shell Petroleum Company, Limited
（原名為The Asiatic Petroleum Company, Limited）一九四四年六月二十日之董事
會會議紀錄，僅記載「中國之業務及市場應由亞細亞火油有限公司負責，亞細亞
火油有限公司應負責此類業務之範疇，為全中國並包括第二次大戰後復歸中國之部分
」，毫未提及系爭土地權利移轉之事項。是上訴人主張，其一九四七年製作之財產目
錄即係依據該董事會決議執行之結果，並以之為取得系爭土地權利之證明，即難憑信
。(二)、上訴人公司董事尼古拉‧安東尼‧諾門‧史都特‧羅蒲生及「Shell Transpor
t & Trading Co. 」董事會秘書裘提‧爾曲‧曼士夫所製並經英國公證人尼格‧彼得
‧雷迪於一九九五年三月二十日公證之「宣誓書」(AFFIDAVIT）固記載系爭土地日據
時期係屬依日本法律設立之「石油株式會社」(The Rising Sun Petr
oleum Company Limited ）所有，該公司於一九四五年十月十五日改為石油株式會社
（Shell Sekiyu K.K.)，再於一九八五年一月一日與昭和石油株式會社（Showa Seki
yu K.K. ）合併為昭和石油株式會社（Showa Shell Sekiyu K.K.)，而上開公司與另
一家設立於英國之「The Shell Company of China」（原名為 The Asiatic Petrole
um「North China」Limited），及另一家同設立於英國之「The Shell Petroleum Co
mpany Limited」（原名為The Asiatic Petroleum Company Limited，下稱Shell Pe
troleum)，為有隸屬關係之公司，上訴人自設立之始即由「Shell  Petroleum」直接
控制，由該公司取得上訴人之全部股權，該「Shell  Petroleum」公司亦取得在日本
設立之「Rising Sun」公司即一九四五年更名為「Shell Sekiyu K.K」公司之全部股
權，並為「Showa Shell Sekiyu K.K.」公司之主要股東，各該公司皆屬「The Shell
Group of Companies」集團之關係企業等語。然上開三家公司乃以「Shell 集團」為
控股公司（holding company)所屬之公司，即令為該集團之關係企業（ related ent
er prise），人格仍各自獨立存在，屬於各家公司之財產處分，應由各該財產所屬公
司，依各該公司所在國之法律之法定程序予以處分，始生效力。故「Shell 集團」董
事會縱於一九四四年曾為決議讓與處分，然既無踐行移轉權利之行為，自不生移轉所
有權之效力。是縱認上開董事會紀錄屬實，亦難遽依該決議認上訴人已取得系爭土地
所有權。(三)、系爭土地之業主屬石油株式會社，登記時間為昭和六年
六月二十三日，而於昭和十七年七月六日經日本政府以敵產管理授由板垣邦器為敵產
管理人，昭和十九年四月一日改由筒井友太郎為管理人並經登記，至昭和二十年八月
十五日（民國三十四年）台灣光復，系爭土地之敵產管理及管理人之登記未有任何變
更，而於民國三十六年七月一日登記為國庫所有，民國六十年三月十一日所有人變更
登記為中華民國，管理機關登記為被上訴人，此為兩造所不爭執，並有其分別提出之
土地登記簿及土地台帳可稽。上訴人雖主張：其於日據時期（即一九四四年六月二十
日）依公司合併之法律關係及受讓行為而取得系爭土地所有權云云。惟按當時英、日
雙方係立於敵對交戰狀態，依日據時期日本民法第一百七十六條規定，物權之得喪變
更固依當事人意思表示一致不待登記即足發生效力。但依日據時期昭和十六年十一月
二十三日法律第九十九條公布施行之「敵產管理法」第一條第一項、第四條第一、二
項、第五條第一、二、四款及第六條規定，敵國、敵國人其他以命令定之者所屬及其
保管之財產，日本政府於必要時，得選任管理人管理之。既列入敵產管理之財產，則
非經日本政府許可，其取得及處分不生效力。系爭土地於日據時期，經日本政府依上
揭「敵產管理法」列為敵產予以接管並登記為敵產管理，則依該法之規定，其權利之
讓與非經日本政府許可不生效力。原土地所有人，已因土地被列入敵產管理而喪失其
管理及處分權。故縱上訴人主張，其經「硯殼」(SHELL）集團一九四四年之董事會決
議，取得中國地區之業務及受讓系爭土地等語，係屬不虛，惟迄台灣光復為止，上開
土地登記簿上並無准由原所有人或上訴人回復系爭土地私權之記載，要無允許原所有
人讓與上訴人之餘地。上訴人並未提出其在日據時期經日本政府核可受讓系爭土地之
證明，自難認其於日據時期已因受讓而取得系爭土地所有權。(四)、台北縣誌、土地誌
第十二章外人地權處理及外國人設定地權清冊影本及淡水鎮誌內外國人設定地權清冊
，均未記載上訴人就系爭土地有何權利。況所謂台北縣誌、淡水鎮誌，亦非土地權利
登記之文件，自不足採為上訴人取得系爭土地權利之證明。(五)、上訴人所提出台北縣
政府於民國五十三年掣發之田賦收據影本一紙，該收據上之「土地所在」欄僅記載「
淡水土地」，尚不足以證明上訴人係系爭土地之所有人。(六)、台灣省政府民國三十七
年二月二十八日參柒丑銳府民地甲字第一三七號致行政院代電及其附件「請求土地登
記一覽表」，並未表明上訴人為系爭土地所有人，僅表明系爭土地為The Rising Sun
Petroleum Company Limited 所有，亦不足以證明上訴人已取得系爭土地所有權。(七)
、台北市政府民國三十九年四月十四日為卯寒北市地字第一○八五六號代電，並未表
明系爭土地為該函件所述之標的，自不足為上訴人有利之證明。(八)、行政院民國三十
六年四月十一日從拾字第一三三三七號代電、台北縣政府民國三十六年六月已鐵北府
地二字第四六九號代電及台北縣境內盟國人士不動產調查表、台灣省政府民國三十六
年九月參陸申真府地丙字第一一九號代電及本省盟僑產權調查表，係記載系爭土地為
迺生產石油股份有限公司所有，並非上訴人所有，上訴人亦不得執以主張其為所有人
。(九)、上訴人雖又提出其於民國三十六年十一月十日致台灣省政府之申請函、及行政
院民國三十七年四月十三日（三七）四內字第一七三八七號函，並聲請調取台灣省政
府參柒辰文府綱地甲字第五五七號函，以為新證物，而據以為本件再審理由。惟上開
省府參柒辰文府綱地甲字第五五七號函相關卷證資料，因逾保存年限業已銷燬，業據
台灣省政府地政處函覆在卷。且上開證物係上訴人在前訴訟程序第一審法院所主張之
證物，有前訴訟程序第一審即台灣台北地方法院七十六年度重訴字第三六號判決書影
本在卷可稽，尚與民事訴訟法第四百九十六條第一項第十三款所謂發見未經斟酌之證
物或得使用該證物，係指該證物在前訴訟程序事實審言詞辯論終結前已經存在，而當
事人不知有此證物，或雖知有此證物而不能使用，現始得使用者之情形不符。因上訴
人在前訴訟程序已知該等證物並為主張，且經前訴訟程序事實審認為不必要而未予調
查，即與發見之意旨不符，自不得執之以為再審之理由。(十)、按土地應辦理總登記，
台灣光復後，土地總登記由土地所有人於登記期限，檢同證明文件聲請，如逾登記期
限，無人聲請之土地或經聲請而逾限未補繳證明文件者，其土地視為無主土地，由該
管市縣地政機關公告之，公告期滿，無人提出異議，即為國有土地之登記，土地法第
五十一條、第五十七條、第六十二條分別定有明文。而台灣光復後舉辦之土地總登記
，乃係以台灣地籍釐整辦法及台灣省土地權利憑證繳驗及換發權利書狀辦法為依據，
依上揭台灣地籍釐整辦法第四條第一項規定，在光復前日本政府已辦不動產登記之區
域，不動產權利人應將所持登記證書向主管地政機關繳驗，經審查公告無異議後，換
發土地所有權狀，或他項權利證明書，並編造登記簿。同條第二項規定，依照第一項
規定換發土地權利書狀之地區，視為已依照土地法辦理土地總登記。至於逾期無人申
請驗證之土地，或經申請逾期未補繳證件者，其土地視為無主土地，該管縣市地政機
關公告二個月，公告期滿，無人提出異議者，即為國有土地之登記，此為前開土地法
第五十七條等相關條文及台灣省土地權利憑證繳驗及換發權利書狀辦法第十四條所明
定。故台灣光復後不動產權利人就光復前日本政府已辦不動產登記之區域之土地申請
辦理土地總登記，須依上揭土地法及該辦法規定，向主管地政機關繳驗登記證書，經
公告無人異議，由主管地政機關核發土地所有權狀後，始得發生土地法所規定登記之
效力。否則，即視為無主土地，而登記為國有。上訴人所提出之其於民國三十六年十
一月十日致台灣省政府之申請書，被上訴人已否認其為真正，上開文書之形式證據力
，自應由上訴人依法舉證予以證明。而證人謝盛桂到場證稱：事隔四十多年了，我不
敢確定，須閱原件才知道，但卷宗保存年限為十五年，檔案均已燒毀，收據內容究竟
是關於那件土地權利變更登記，我已記不清了等語，不足為上訴人有利之證明。再依
證人謝盛桂證稱：普通土地登記均授權地政事務所辦理，外人案件須向縣政府申請後
發交地政事務所查明符合後，送回縣政府報請省政府核定後才可登記，但民國四十年
後（詳細時間不記得）外人登記事件已授權地政事務所辦理等語。上訴人縱已向台灣
省政府為申請，並經台灣省政府發交縣市主管地政機關審查，惟上訴人並未依法向主
管縣市地政機關繳驗登記證書，經審查公告無異議後，換發土地所有權狀，且在系爭
土地於民國三十五年為國有登記之公告期間內，上訴人亦未依法提出異議，並訴請司
法機關確認其權利，依土地法第五十七條規定，已確定為國有之登記，上訴人不得再
請求塗銷及確認其所有權存在。(十一)、上訴人執行政院民國三十六年七月十日三十六年
內字第二七○三九號訓令、行政院參捌四字第四八七五號代電及民國三十六年一月四
日長官公署頒發之「台灣省各縣市政府辦理土地權利公告辦法」等相關規定及函示意
旨，主張主管地政機關就系爭土地為國有登記之公告程序不合法。但查上開行政院民
國三十六年七月十日三十六年內四字第二七○三九號函示，將無主土地公告期限延長
為二年之訓令，乃係民國三十六年七月十日始頒定，嗣經台灣省政府於民國三十六年
八月六日以府民地甲字第四五號令飭遵照在案。是以，台灣地區無主土地公告期限，
最早應自民國三十六年八月六日起，始有適用上開行政院訓令延長為二年之餘地，在
此之前則應適用台灣省土地權利憑證繳驗及換發權利書狀辦法第十四條規定，公告二
個月，應無疑義。被上訴人於民國三十五年送件申請系爭土地總登記，並自申請期限
屆至之民國三十六年四月底，依上開辦法第十四條規定，公告二個月，並於二個月公
告期限屆滿之民國三十六年七月一日將系爭土地登記為國有，符合法定公告程序，且
無上開行政院函令延長無主土地公告期限之適用。至於是否在該地號記載最末行區邊
加蓋審查結果、公告經過及確定更正等木戳，要屬主管機關內部作業問題，尚不致使
公告程序無效。(十二)、日本於昭和二十一年（民國三十五年）五月二十日制定之「同盟
國財產歸還辦法」（連合國財產返還等關件）及昭和二十二年（民國三十六
年）所頒布之「同盟國財產歸還辦法施行規則」（連合國財產返還等關件施
行規則），係戰後日本政府公布之法令，其效力僅及於日本法權所及之地區，戰後台
灣已不歸日本管轄，上開法規之效力自不及於台灣，上訴人無從依上開規定取得系爭
土地之所有權。上訴人所提出之上開證據縱經斟酌，其亦不能受較有利之判決，則其
本於上開證據提起再審之訴，難謂有據，因而駁回上訴人之再審之訴。查上訴人既不
能舉證證明其係系爭土地之所有人，其自不得為本件之請求，原審為其敗訴之判決，
於法洵無違背。上訴論旨，指摘原判決不當，求予廢棄，非有理由。
據上論結，本件上訴為無理由，依民事訴訟法第四百八十一條、第四百四十九條第一
項、第七十八條、第八十六條第一項，判決如主文。
中      華      民      國    八十九    年      六      月      一      日
                              最高法院民事第四庭
                                  審判長法官  林  奇  福
                                        法官  陳  國  禎
                                        法官  李  彥  文
                                        法官  陳  重  瑜
                                        法官  劉  延  村
      右正本證明與原本無異
                                              書  記  官
中      華      民      國    八十九    年      六      月     十五     日


司法院資訊處製作；財團法人民間司法改革基金會備份。
